臺灣臺北地方法院民事判決
109年度重訴字第925號
原      告  顏守銓
訴訟代理人  蔡品謙
            黃文祥律師
參  加  人  顏守謙


被      告  楊振豐


訴訟代理人  陳泰溢律師
上列當事人間債務人異議之訴等事件，本院於民國110年10月5日
言詞辯論終結，判決如下：
    主  文
原告之訴駁回。
訴訟費用由原告負擔。
    事實及理由
壹、程序方面：
一、按確認法律關係之訴，非原告有即受確認判決之法律上利益
     者，不得提起，民事訴訟法第247條第1項前段定有明文。
    又所謂受確認判決之法律上利益，係指因法律關係之存否不
    明確，致原告在私法上之地位有受侵害之危險，而此項危險
    得以對於被告之確認判決除去之者而言，並有最高法院52年
    台上字第1240號判決要旨可供參照。查原告主張其於民國10
    8年7月4日簽發票面金額新臺幣（下同）2,000萬元之本票（
    下稱系爭本票），供為參加人顏守謙積欠被告賭債之擔保，
    被告不得執系爭本票對伊主張票據權利，惟被告否認之，辯
    稱系爭本票原因關係為消費借貸，堪認兩造就系爭本票債權
    存否已生爭執，致原告私法上地位處於不安之狀態，並得以
    確認判決除去之，堪認原告具有即受確認判決之法律上利益
    ，應得提起本件確認之訴，合先敘明。
二、就兩造之訴訟有法律上利害關係之第三人，為輔助一造起見
    ，於該訴訟繫屬中，得為參加，民事訴訟法第58條第1項定
    有明文。又所謂有法律上利害關係之第三人，係指第三人在
    私法或公法上之法律關係或權利義務，將因其所輔助之當事
    人受敗訴判決有致其直接或間接影響之不利益，倘該當事人
    獲勝訴判決，即可免受不利益之情形而言，且不問其敗訴判
    決之內容為主文之諭示或理由之判斷，祇須其有致該第三人
    受不利益之影響者，均應認其有輔助參加訴訟之利益而涵攝
    在內，以避免裁判歧異及紛爭擴大或顯在化；至僅有道義、
    感情、經濟、名譽或其他事實上之利害關係者，則不與焉（
    最高法院97年度台抗字第414號裁定要旨參照）。參加人顏
    守謙具狀主張其為系爭本票之背書人（本院卷第145頁），
    有本院109年度重訴字第413號民事判決可稽（本院卷第109
    頁)，且兩造並無爭執（本院卷第154頁），本院審酌如原告
    請求為無理由，參加人可能須負系爭本票背書人責任，參加
    人就本件訴訟結果具有直接或間接不利益，為避免裁判歧異
    、紛爭擴大及被告多次應訴，堪認本件訴訟結果對參加人有
    法律上利害關係，則參加人為輔助原告起見，於110年4月22
    日具狀就本件訴訟聲請為訴訟參加（本院卷第143至146頁）
    ，合與上揭規定，應予准許。
貳、實體方面
一、原告主張及參加人陳述：
(一)被告前執系爭本票，向本院聲請准予強制執行，經本院以10
    9年度司票字第5088號民事裁定（下稱系爭本票裁定）准許
    後，被告以系爭本票裁定為執行名義，聲請對原告為強制執
    行，請求原告給付如系爭本票面額所示金額及利息，經本院
    民事執行處以109年度司執字第37227號給付票款強制執行事
    件受理（下稱系爭執行事件）。
(二)惟原告簽發系爭本票係為擔保參加人積欠被告之賭債2,500
    萬元，並由參加人將系爭本票背書轉讓予被告，被告對賭債
    無請求權，無請求給付票款之權利，且原告與被告間又無其
    他債權債務關係，原告自得為原因關係抗辯，拒絕付款，系
    爭執行事件之執行名義即有債權不成立之事由。爰依強制執
    行法第14條第2項規定，提起債務人異議之訴，並請求確認
    被告對原告之票款債權不存在。
(三)爰聲明：
　1.確認被告就系爭本票裁定所載本票債權對原告不存在。
　2.被告不得執系爭本票裁定對原告為強制執行。系爭執行事件
    之程序應予撤銷。
二、被告則以：原告簽發系爭本票係為擔保原告與參加人共同積
    欠被告之借款2,500萬元，故參加人亦背書其上，惟系爭本
    票所擔保之借款債務迄未清償，原告及參加人自應就系爭本
    票分別負擔發票人及背書人責任等語。並聲明：原告之訴駁
    回。
三、經查，原告於108年7月4日簽發票面金額為2,000萬元之系爭
    本票乙紙，被告持之向本院聲請准予強制執行，並以系爭本
    票裁定為執行名義，聲請對原告為強制執行等情，為兩造所
    不爭執，並有本院109年度司票字第5088號民事裁定、109年
    度重訴字第413號民事判決在卷可稽（本院卷第17頁、第105
    至109頁），堪信為實。
四、得心證之理由：
(一)有關原告請求確認系爭本票債權不存在部分：
　1.按當事人主張有利於己之事實，就其事實負有舉證之責，民
    事訴訟法第277條本文定有明文。又在票據上簽名者，依票
    上所載文義負責，票據法第5條第1項亦有規定。而票據乃文
    義證券及無因證券，票據上之權利義務悉依票上所載文義定
    之，與其基礎之原因關係各自獨立，票據上權利之行使不以
    其原因關係存在為前提。執票人行使票據上權利時，就其基
    礎之原因關係確係有效存在不負舉證責任（最高法院110年
    度台簡上字第56號判決意旨參照）。查原告簽發系爭本票之
    事實，為兩造所不爭執者，而就簽發系爭本票之原因關係，
    原告主張係為擔保參加人積欠被告之賭債，被告無請求權可
    言，兩造間復無其他債權債務關係，被告不得行使票款債權
    等語，惟被告否認之，辯稱系爭本票係為擔保原告與參加人
    借款債務等語。依上揭說明，應由票據債務人即原告就原因
    關係為賭債之有利事實，先負舉證之責，縱使執票人否認票
    據原因關係為賭債，而另主張票據原因關係為借貸，此屬附
    理由之否認，並毋庸就借貸之票據原因負舉證之責。
　2.經查原告就其主張票據原因關係為賭債之事實（本院卷第18
    9、190、195頁)，並未提出證據以實其說（本院卷第191頁)
    ，則原告此部分之主張，難認有據，依票據法第5條第1項規
    定，應依文義負本票發票人責任，其請求確認本票債權不存
    在，為無理由。
(二)有關被告得否執系爭本票裁定聲請對原告為強制執行、系爭
    執行事件之程序應否撤銷部分：
　1.按「執行名義無確定判決同一之效力者，於執行名義成立前
    ，如有債權不成立或消滅或妨礙債權人請求之事由發生，債
    務人亦得於強制執行程序終結前提起異議之訴。」強制執行
    法第14條第2項定有明文。又票據債務人不得以自己與發票
    人或執票人之前手間所存抗辯之事由對抗執票人，票據法第
    13條亦有規定。而票據債務人以其自己與執票人間所存抗辯
    之事由對抗執票人，固為法之所許，但以執票人前手與執票
    人間之事由，對抗執票人，則為票據法所不許（最高法院47
    年台上字第1621號、76年度台上字第2556號判決意旨參照）
    。查原告主張其對被告有原因關係抗辯，而有執行名義成立
    前之債權不成立事由，惟被告否認之，依上揭說明，應由原
    告就其為被告前手，且有債權不成立事由之有利事實負舉證
    之責。
　2.原告主張其為被告之前手，原告簽發系爭本票係為擔保參加
    人積欠被告之賭債2,500萬元，此外兩造間並無金錢消費借
    貸關係，被告並無請求給付票款之權利等語，而為票據原因
    關係抗辯，惟被告否認之。經查，原告應參加人之要求，於
    108年7月4日簽發系爭本票交付參加人後，由參加人於108年
    7月9日在系爭本票背書後再交付予被告收執，原告並不在參
    加人背書行為現場之事實，為原告所自承，有原告民事準備
    書二狀及本院110年5月6日言詞辯論筆錄可稽（本院卷第147
    、154、155頁），堪認參加人因背書及交付票據行為而成為
    被告之前手，則原告主張自己為被告直接前手乙節（本院卷
    第191頁)，並不可採，揆諸前揭說明，原告既非被告之直接
    前手，自不得以被告之前手即參加人與被告間之賭債事由對
    抗被告，所為原因關係抗辯即不可取，其主張有債權不成立
    事由部分，亦非正當。
　3.依上，原告不得對被告主張有票據債權不成立事由，其請求
    命被告不得執系爭本票裁定聲請強制執行、撤銷系爭執行事
    件之程序部分，即無理由，應予駁回。
五、綜上所述，原告請求確認系爭本票債權不存在、命被告不得
    執系爭本票裁定對原告聲請強制執行、請求撤銷系爭執行事
    件之程序，均無理由，應予駁回。
六、本件判決之基礎已臻明確，兩造其餘攻擊防禦方法及未經援
    用之舉證，經審酌核與本件判決結果不生影響，不再一一論
    述，附此敘明。
七、訴訟費用負擔之依據：民事訴訟法第78條。
中　　華　　民　　國　　110 　年　　11　　月　　2 　　日
                  民事第二庭    法　官　林修平
以上正本係照原本作成。　　　　　　　　　
如對本判決上訴，須於判決送達後20日內向本院提出上訴狀。如
委任律師提起上訴者，應一併繳納上訴審裁判費。
中　　華　　民　　國　　110 　年　　11　　月　　2 　　日
                                書記官  賴靖欣